【裁判字號】    94,訴,1837
【裁判日期】    950630
【裁判案由】    履行契約
【裁判全文】
臺灣高雄地方法院民事判決              94年度訴字第1837號
原      告  丙○○
            庚○○
共      同
訴訟代理人  謝嘉順律師
被      告  辛○○
            己○○
共      同
訴訟代理人  楊昌禧律師
複  代理人  樓嘉君律師
            梁育誠律師
當事人間履行契約事件，本院於民國95年6 月19日辯論終結，判
決如下：
  主  文
原告之訴及假執行之聲請均駁回。
訴訟費用由原告負擔。
  事實及理由
一、原告主張：原告委由訴外人即原告之父戊○○於民國94年6
    月14日，與被告簽立不動產買賣契約書（下稱系爭契約），
    約定被告願將坐落高雄縣鳳山市○○段火房口小段82-5、84
    、84-4、85-2、85-8號土地（下分別稱82-5、84、84-4、85
    -2、85-8號土地，合稱系爭土地）及門牌高雄縣鳳山市○○
    路22 9號、229-1 號建物（下分別稱229 號、229-1 號建物
    ，合稱系爭建物），以新臺幣（下同）4,600,000 元出賣予
    原告，原告已依約交付定金10,000元、票面金額300,000 元
    支票1 紙及分別匯款各500,000 元予被告，合計1,310,000
    元。詎被告否認兩造間之買賣關係，拒絕履行契約，爰依系
    爭契約第3 條、第13條約定，提起本訴等情。聲明：（一）
    被告己○○應就林秀娥所有82-5、84、84-4、85-8號土地其
    中所有權應有部分2 分之1 辦理繼承登記，並分別移轉登記
    應有部分各4 分之1 予原告。（二）被告辛○○應將其所有
    82-5、84、84-4、85-8號土地所有權應有部分2 分之1 分別
    移轉各4 分之1 予原告；並移轉其所有85-2號土地所有權各
    2 分之1 予原告。（三）辛○○應將系爭建物房屋稅籍移轉
    登記予各2 分之1 予原告。（四）如被告不履行前揭（一）
    至（三）之請求，被告應各給付原告1,310,000 元及自起訴
    狀繕本送達翌日起至清償日止，按週年利率5 ﹪計算之利息
    。就前揭（四）聲明，原告願供擔保，請准宣告假執行。
二、被告則以：除85-2號土地外，系爭土地其餘部分均由辛○○
    與其妻林秀娥共有，應有部分各2 分之1 ，林秀娥於94年4
    月22日死亡，辛○○以為要辦理林秀娥遺產之繼承登記，始
    於94年6 月14日簽立系爭契約，並無與原告間成立買賣系爭
    土地及系爭建物之意。變更稅籍係屬公法上之關係，原告請
    求辛○○變更稅籍登記並無依據。己○○係林秀娥之女，林
    秀娥死亡後，已拋棄繼承，並無與原告成立買賣之意，且原
    告之父戊○○既有繼承權，卻拋棄繼承而由原告購買系爭土
    地及系爭建物，是己○○縱有買賣之意思表示亦屬通謀虛偽
    而無效。原告未解除系爭契約，不得依系爭契約第13條請求
    違約金，且約定之違約金亦過高等語置辯。聲明：原告之訴
    駁回。就原告聲明（四）之請求，如受不利判決，請准供擔
    保宣告免為假執行。
三、下列事項為兩造所不爭執，並有系爭契約各1 份、匯款回條
    2紙、土地登記謄本5 份在卷可稽，堪信屬實。
（一）系爭契約之出賣人簽名及蓋章係由己○○、辛○○各自所
      簽名、蓋章。
（二）原告庚○○依系爭契約第2 條約定，匯款500,000 元予辛○○；原告丙○○於94年6 月20日匯款500,000 元予己○○。
（三）系爭建物未辦建物所有權第一次登記。
（四）85-2號土地係辛○○所有，82-5、84、84-4、85-8號土地
      登記為辛○○、林秀娥共有，應有部分各2分之1。
四、兩造爭執事項：（一）兩造間是否買賣意思合致而簽立系爭
    契約？己○○與原告間之買賣意思表示是否為通謀虛偽意思
    表示？（二）原告請求辛○○移轉85-2號土地所有權應有部
    分各2 分之1 予原告；請求己○○就82-5、84、84-4、85-8
    號土地辦理繼承登記後，分別移轉各4 分之1 予丙○○、庚○○；請求辛○○分別移轉82-5、84、84-4、85-8地號土地
    各4 分之1 予丙○○、庚○○；請求辛○○將系爭建物房屋
    稅籍移轉登記各2 分之1 予原告，有無理由？（三）原告請
    求被告各給付原告1,310,000元，有無理由？茲論敘如下：
（一）兩造間是否成立系爭契約？
   1、戊○○是否代理原告簽立系爭契約？
      按代理人雖未以本人名義或明示以本人名義為法律行為，
      惟實際上有代理本人之意思，且為相對人所明知或可得而
      知者，自仍應對本人發生代理之效力，此即所謂之隱名代
      理（最高法院92年度臺上字第1064號判決意旨參照）。本
      件原告主張彼等授權其父戊○○與被告簽立系爭契約乙節
      ，為被告所否認，並辯稱：系爭契約並未載明戊○○代理
      意旨云云。經查，系爭契約固未載明戊○○代理原告簽立
      系爭契約意旨，然戊○○係代理原告與被告簽立系爭契約
      ，且為被告所知悉乙節，業據證人即辦理登記之代書乙○○到庭證稱：簽立系爭契約時，戊○○有表示係代原告簽
      約（見本院卷第164 頁）等語屬實，且係由戊○○與被告
      聯絡簽立系爭契約，亦經證人丁○○證述無訛（見本院卷
      第66頁），是堪認戊○○係代理原告與被告簽立系爭契約
      無訛，合先敘明。
   2、己○○與原告簽立系爭契約是否成立買賣關係？
    (1)次按當事人主張有利於己之事實者，就其事實有舉證之責
      任，民事訴訟法第277 條前段定有明文。又按稱買賣者，
      謂當事人約定一方移轉財產權予他方，他方支付價金之契
      約。當事人就標的物及其價金互相同意時，買賣契約即為
      成立。民法第345 條定有明文。本件原告主張兩造簽立系
      爭契約，成立買賣關係乙節，為被告所否認，並以前詞置
      辯，自應由原告就此有利於己之事實負舉證責任。原告主
      張前揭事實，無非以：被告簽立系爭契約，且原告已依約
      交付定金10,000元、各匯款500,000 元予被告及交付面額
      300,000 元支票等情，為其論據，並提出系爭契約為證。
    (2)經查，己○○辯稱：伊母親林秀娥死亡後，遺產要由戊○○、丁○○繼承，伊嫂嫂甲○○要伊當人頭繼承母親遺產
      ，再以伊名義出賣予原告，伊於94年6 月14日當天回高雄
      縣鳳山，系爭契約都已寫好，戊○○、丁○○當場談好價
      錢，甲○○表示其中500,000 元先匯至伊帳戶，再轉給丁○○，伊純粹只是登記之人頭等情，核與丁○○到庭證稱
      ：由伊與戊○○繼承林秀娥之遺產，己○○要拋棄繼承，
      是戊○○夫妻找己○○以其名義為繼承登記，系爭契約所
      載4,600,000 元款項要由伊取得，故94年6 月14日當場交
      付之現金10,000元及面額300,000 元支票給伊（見本院卷
      第66頁至第68頁）等語；及戊○○證稱：林秀娥之遺產要
      由伊與丁○○繼承，但因丁○○怕伊繼承後，伊就不會拿
      錢出來，因大家信任己○○，故均拋棄繼承而由己○○繼
      承，伊與戊○○談好價錢，當場交付10,000元及300,000
      元支票給丁○○（見本院卷第64頁至第65頁、第164 頁）
      等語；暨乙○○到庭證稱：94年6 月14日簽立系爭契約時
      ，系爭契約所載4,600,000 元係由戊○○與丁○○洽談，
      己○○並無表示意見，己○○收受現金10,000元及面額30
      0,000 元支票後，當場交給丁○○（見本院卷第68頁至第
      69頁）等語相符，已徵己○○辯稱上情，與事理大致相符
      ，堪予採認。顯見己○○僅係充作林秀娥遺產之繼承人頭
      ，並無真正繼承之意思，衡情自亦無擔任系爭契約出賣人
      之真意，而此一擔任繼承遺產人頭之事實，並為戊○○及
      原告所知悉。此外，參酌己○○於94年6 月14日簽立系爭
      契約後，隨即於94年6 月22日聲明拋棄繼承林秀娥之遺產
      乙節，亦經本院調取本院94年度繼字第1590號卷宗核閱屬
      實，雖其聲明拋棄繼承嗣因未依限補繳程序費用而經本院
      駁回其聲明，然繼承之拋棄，僅以繼承人一方之意思表示
      ，即發生效力，非謂拋棄繼承於法院為裁定時始生效力。
      經查，己○○於繼承開始起2 個月內，向本院為拋棄繼承
      之表示，且通知其他應繼承人乙節，業據本院依職權調取
      本院94年度繼字第1590號卷查明屬實。次查，上開拋棄繼
      承之通知分別送達應繼承人葉宗銘等17人乙節，亦據被告
      提出送達回執及證明書為證（見本院卷第185 頁至第187
      頁），堪認己○○已依法向本院聲明拋棄。本件參酌己○○於94年6 月14日簽立系爭契約後，隨即於94年6 月22日
      聲明拋棄繼承，益徵己○○前揭辯詞，堪信為真實。從而
      ，林秀娥之遺產既要由戊○○、丁○○取得，己○○僅係
      約定作為名義上之繼承登記人，而系爭契約所載買賣金額
      亦由戊○○與丁○○洽談約定及意思合致，且實際交付款
      項亦由丁○○取得，足見系爭契約記載己○○出賣不動產
      予原告之意思表示，係屬雙方間通謀虛偽之意思表示無訛
      。至原告雖引用最高法院91年度臺上字第1871號判決意旨
      為據，然該判決意旨係闡釋以買賣為登記原因之借名登記
      契約效力，核與本件事實有所歧異，自難資為有利原告之
      認定。
   3、辛○○簽立系爭契約之效力為何？
      經查，系爭契約記載買賣標的物係由被告共同出賣及原告
      共同買受，既未約定己○○、辛○○分別出賣其中哪一部
      分不動產，亦未記載原告各買受哪一部分不動產乙節，業
      據戊○○證述屬實（見本卷第65頁），已徵系爭契約在性
      質上屬不可分割之契約。抑有進者，辛○○及己○○（如
      未拋棄繼承）本各有自己之不動產，如係分別出售各自不
      動產予原告各人，衡情，原可於系爭契約內詳為載明出售
      及買受不動產比例，以利將來辦理移轉登記。惟參諸系爭
      契約記載內容，不僅未將各個土地、建物出賣人分別列為
      辛○○或己○○單獨一方，亦未將買受人分別列為各別一
      方，反將出賣人、買受人各合併為一方，而於系爭契約載
      明「出賣人己○○等2 人（以下簡稱甲方）；承買人丙○○等2 人（以下簡稱乙方）」等語相互以觀，足見辛○○
      、己○○共同出賣系爭土地及系爭建物之契約，於所謂買
      賣雙方間，係屬無從區分出賣人、買受人各別出售、買受
      不動產之債權債務契約，自應視為一不可分割契約。此參
      諸丁○○證稱：「…戊○○又表示要就我父親（辛○○）
      有權之另一棟房子一起處理…」（見本院卷第66頁）；己○○陳稱：「…丁○○向我父親提到我父親名下的不動產
      也一併出賣…」（見本院卷第160 頁）等語益明。而按法
      律行為之一部分無效者，全部皆為無效，為民法第111 條
      前段所明定。揆之前揭說明，己○○簽立系爭契約之買賣
      意思表示既屬通謀虛偽而無效，則系爭契約記載己○○、
      辛○○出賣系爭土地、系爭建物，自屬全部無效。
（二）系爭契約既屬全部無效，則原告本於系爭契約，請求辛○○移轉85-2號土地所有權應有部分各2 分之1 予原告；請
      求己○○就82-5、84、84-4、85-8號土地辦理繼承登記後
      ，分別移轉應有部分各4 分之1 予丙○○、庚○○；請求
      辛○○分別移轉82-5、84、84-4、85-8地號土地應有部分
      各4 分之1 予丙○○、庚○○；請求辛○○將系爭建物房
      屋稅籍移轉登記各2 分之1 予原告；如不能履行前開債務
      ，則請求被告各給付原告1, 310,000元云云，自屬無據。
五、綜上，原告依系爭契約，請求辛○○移轉85-2號土地所有權
    應有部分各2 分之1 予原告；請求己○○就82-5、84、84-4
    、85-8號土地辦理繼承登記後，分別移轉應有部分各4 分之
    1 予丙○○、庚○○；請求辛○○分別移轉82-5、84、84-4
    、85-8地號土地應有部分各4 分之予丙○○、庚○○；請求
    辛○○將系爭建物房屋稅籍移轉登記各2 分之1 予原告；如
    不能履行前開債務，則請求被告各給付原告1,310,000 元，
    均無理由，應予駁回。又原告之訴既經駁回，其假執行之聲
    請即失所依附，應併予駁回。
六、本件事證已臻明確，兩造所舉其餘攻擊防禦方法暨證據，經
    核均與判決結果不生影響，爰不予一一論述。
七、結論：原告之訴為無理由，依民事訴訟法第78條、第85條第
    1 項前段，判決如主文。
中    華    民    國    95    年    6    月    30    日
                  民事第二庭  審判長法  官  李昭彥
                                    法  官  黃呈熹
                                    法  官  蘇雅慧
正本係照原本作成。
如不服本判決，應於送達後20日內，向本院提出上訴狀並表明上
訴理由，如於本判決宣示後送達前提起上訴者，應於判決送達後
10日內補提上訴理由書（須附繕本）。
中    華    民    國    95    年    6    月    30    日
                                    書記官  王淑娟


司法院資訊處製作；財團法人民間司法改革基金會備份。
